---
title: "La Salud, el Bienestar y el Estado: estudio estadístico sobre la esperanza de vida en el mundo"
Autor: 'Jimmy Alexander Noblejas García'
Curso: "Estadística para el análisis político 2"
date: '2022-06-24'
output:
    prettydoc::html_pretty:
    theme: leonids
    highlight: github
---
# ÍNDICE
**1.  Introducción y objetivos** 
**2.  Revisión de literatura** 
**3.  Análisis de regresión** 
**4.  Análisis de clusters**
**5.  Análisis factorial** 
**6.  Conclusiones** 
**7.  Anexos**
**7.1 Regresión y diagnóstico** 
**7.2 Proceso del análisis clusitering** 
**7.3 Proceso del análisis factorial** 
**8. Referencias bibliográficas** 

# 1.  Introducción y objetivos

Esta investigación pretende aportar a la reflexión y conocimientos sobre el desarrollo de los países enfocado en la esperanza de vida de los ciudadanos. Este es un tema de gran relevancia porque ha ganado mayor espacio dentro de la agenda pública al interior de los Estados como a nivel internacional. Prueba de ello es que ha sido incluido en La Agenda 2030 y los Objetivos de Desarrollo Sostenible (ODS) propuestos por la Organización de las Naciones Unidas (ONU). Específicamente es aborado en el objetivo de desarrollo social número tres (03) de salud y bienestar, cuyo principal enfoque es la de "garantizar una vida sana y promover el bienestar de todos a todas las edades" (CEPAL, 2019, P. 23). Con ello se espera "el aumento de la esperanza de vida y la reducción de algunas de las causas de muerte más comunes relacionadas con la mortalidad infantil y materna" (CEPAL, 2019, P. 23). Esto es valioso porque la esperaza de vida es tomada como un indicador clave que nos permite medir los resultados de los países.

Además, el interés no solo ha sido por parte de las entidades estatales, también ha adquirido un importante espacio dentro de academia. Tal como menciona David Rodríguez, el "análisis de la evolución y los factores determinantes de la esperanza de vidahumana ha sido objeto de preocupación importante en numerosos estudios demográficos, históricos y epidemiológicos desde hace décadas" (2015, p. 9). Por ese motivo, es importante que desde la mirada de la ciencia política podamos cuestionarnos sobre ¿qué variables influyen en mayor medida en la esperanza de vida de los países? Responder a esta regunta resulta valioso porque podemos aportar con nuevos conocimientos y recomendaciones que aporten al desarrollo en el mundo. Para este estudio incluremos como variables al acceso del servicio básico de agua potable, los flujos financieros netos y a la prevalencia de la anemia.

Para responder a la interrogante planteada, este estudio se dividirá en cuarto partes. Empezaremos el primer capítulo con la revisión de la literatura para tener la base teórica qe guíe la interpretación de nuestros resultados. Asimismo, en el segundo capítulo haremos un análisis de regresión para determinar qué variables planteadas explican mejor la esperanza de vida. Luego, en el tercer capítulo, haremos una análisis de clusters para conocer como se agrupan los países en relación a nuestras variables de estudio. En el cuarto capítulo, haremos una análisis factorial y exploratorio para saber si el conjunto de variables planteadas representa la "esperanza de vida" y tratar de reducir las variables en otra u otras más simple. Finalmente daremos a cononcer las conclusiones del estudio y emitiremos algunas recomendaciones.

# 2.  Revisión de literatura

En este trabajo se pretende analizar los factores que influyen en la esperanza de vida en los países del mundo. Para lograr nuestro estudio, se ha tomado una base de datos del año 2020 del Banco Mundial de datos. Nuestras variables seleccionadas son las siguientes:

- **Esperanza de vida al nacer, total (años)**: La esperanza de vida al nacer indica la cantidad de años que viviría un recién nacido si los patrones de mortalidad vigentes al momento de su nacimiento no cambian a lo largo de la vida del infante. Fuente: Oficina del Censo de los Estados Unidos: Base de datos internacionales.

La variable anterior será nuestra variable dependiente. Este es un indicador  importante para conocer las dinámicas de los Estados. Esto se debe a que, como menciona Rodriguez (2015), afecta  el "crecimiento económico de las naciones, a la inversión en capital humano, a las transferencias intergeneracionales", entre otros (p. 13). Asimismo, se observa que puede representar "el estado de salud de toda una población, la eficiencia del gasto en salud y los retos a los que, en materia de asistencia a la tercera edad y mantenimiento del sistema de bienestar, tendrá que hacer frente la sociedad" (Rodríguez, 2015, p. 13). Por ese motivo, es importante determinar aquellas variables que pueden incidir en su crecimiento. 

- **Prevalencia de la anemia entre los niños (% de niños de 6 a 59 meses)**: La prevalencia de la anemia, niños de 6 a 59 meses, es el porcentaje de niños de 6 a 59 meses cuyo nivel de hemoglonima es inferior a 110 gramos por litro, ajustados por altitud. Fuente: Organización Mundial de la Salud, Repositorio de Datos del Observatorio Mundial de la Salud/Estadísticas Mundiales de la Salud.

Respecto a la inclusión de esta variable en los modelos de regresión, podemos afirmar su relevancia en la esperanza de vida, debido a sus consecuencias en la salud y desarrollo de las personas que lo padecen a temprana edad. De acuerdo con Nelly Zavaleta1 y Laura Astete-Robilliard solo algunas de las consecuencias inmediatas de la anemia son el retraso en el crecimiento, la regulación de la temperatura alterada y la respuesta inmunológica disminuida (2017), por lo que cláramente compromete la salud de la persona que lo padece. Como ejemplo, Lily Sandoval, nutricionista de la Estrategia Nacional de Alimentación y Nutrición del Ministerio de Salud del Perú, afirma que "los niños menores de cinco años que padecen anemia son más propensos a padecer Infecciones Respiratorias Agudas (IRA)"(Niños con anemia son más propensos a padecer infecciones respiratorias ante bajas temperaturas, s/f). Por ese motivo, al tener evidencia bibliográfica de la repercusión de la anemia en la salud de las personas, consideramos importante incluirlo dentro de nuestros modelos que expliquen la esperanza de vida en los países.

- **Personas que utilizan al menos servicios básicos de agua potable (% de la población)**:Este indicador abarca tanto a las personas que utilizan servicios básicos de agua como a las que utilizan servicios de agua gestionados de forma segura. Los servicios básicos de agua potable se definen como agua potable de una fuente mejorada, siempre que el tiempo de recolección no supere los 30 minutos para un viaje de ida y vuelta. Las fuentes de agua mejoradas incluyen agua entubada, perforaciones o pozos entubados, pozos excavados protegidos, manantiales protegidos y agua envasada o entregada.Fuente:WHO/UNICEF Joint Monitoring Programme (JMP) for Water Supply, Sanitation and Hygiene 

En relación a esta variable, existe mucha más evidencia científica acerca de sus implicancia en la esperanza de vida en los países. En un estudio de pruebas econométricas con 16 variables distintas de Socorro Heysen y Philip Musgrovez, se indentificó que una de las tres (03) de las variables que mostraron  mayor asociaciones positivas y estadísticamente sólidas era el procetanje de viviendas provistas de agua potable (Heysen y Musgrove, 1986). El descubrimiento que muestran es que el efecto de la cobertura del acceso agua potable en la esperanza de vida es propocional((Heysen y Musgrove, 1986).Por lo tanto, se incluye en el modelo como variable explicativa de la esperanza de vida.

- **Flujos financieros netos, bilateral (NFL, US$ a precios actuales)**:La deuda bilateral incluye préstamos de Gobiernos y sus organismos (incluidos los bancos centrales), préstamos de órganos autónomos y préstamos directos de organismos oficiales de crédito para la exportación. Los flujos netos (o financiamiento neto o desembolsos netos) recibidos por el prestatario durante el año equivalen a los desembolsos menos los reembolsos del principal. Datos en US$ a precios actuales. Fuente: Banco Mundial, Flujos Mundiales de Financiamiento para el Desarrollo.

Respecto a esta variable, se vio necesario incluir una que mida un aspecto económicos de los países. De acuerdo con un estudio de Lin el año 2012, que se centró en clasificar e identificar los determinantes más importantes de la esperanza de vida a lo largo de 35 años, la economía era uno de estos (Rodríguez, 2015, p. 24).Por lo tanto, se ha tratado de incluir una variable poco estudiada, pero que puede darnos un valor explicativo de la esperanza de vida si está conectada a aquellos países con mas deuda externa y aquellos que no.

En base a nuestra revisión de la literatura planteamos las siguientes hipótesis o modelos:

**Hipótesis 1:** La esperanza de vida en los países del mundo responde al acceso del servicio básico de agua potable (MODELO 1)

**Hipótesis 2:** La esperanza de vida en los países del mundo responde al acceso del servicio básico de agua potable y a la prevalencia de la anemia en los países (MODELO2)

**Hipótesis 3:** La esperanza de vida en los países del mundo responde al acceso del servicio básico de agua potable, a la prevalencia de la anemia en los países y los flujos financieros netos (MODELO 3)

# 3. Análisis de regresión

```{r, echo=FALSE, warning=FALSE, message=FALSE}
#INSTALACIÓN DE PAQUETES
##install.packages("jtools")
library(jtools)
##install.packages("ggstance")
library(ggstance)
##install.packages("broom.mixed")
library(broom.mixed)
```

```{r, echo=FALSE, warning=FALSE, message=FALSE}
#Abro la base de datos
library(rio)
data <- import("base.xlsx")
```

```{r, echo=FALSE, warning=FALSE, message=FALSE}
#Exploro la data
str (data)
```
+ Se observa que tenemos una data frame con cuartro (04) variables. Para nuestro análisis de regresión vamos a utilizar lás numéricas, que son 4: "Esperanza de vida en el nacimiento", "Personas que usan al menos el servicio básico de agua potable", "flujos financieron, netos, bilaterales" y "La prevalencia de la anemia entre niños de 6 a 59 meses".

```{r, echo=FALSE, warning=FALSE, message=FALSE}
#-Eliminación de casos perdidos
library(Rmisc)
data = data[complete.cases(data$`2020 [YR2020] - Life expectancy at birth, total (years) [SP.DYN.LE00.IN]`),]
data = data[complete.cases(data$`2020 [YR2020] - People using at least basic drinking water services (% of population) [SH.H2O.BASW.ZS]`),]
data = data[complete.cases(data$`2020 [YR2020] - Net financial flows, bilateral (NFL, current US$) [DT.NFL.BLAT.CD]`),]
data = data[complete.cases(data$`2020 [YR2020] - Prevalence of anemia among children (% of children ages 6-59 months) [SH.ANM.CHLD.ZS]`),]
```

```{r, echo=FALSE, warning=FALSE, message=FALSE}
## CAMBIO DE NOMBRE DE LAS VARIABLES
colnames(data) = c("Country","Life_expectancy","Acces_water", "Net_financial_flows", "Prevalence_anemia")
```

## Modelo 1: 
**La esperanza de vida en los países del mundo responde al acceso del servicio básico de agua potable**
```{r}
modelo1=lm(data$Life_expectancy~data$Acces_water, data = data)
```

## Modelo 2:
**La esperanza de vida en los países del mundo responde al acceso del servicio básico de agua potable y a la prevalencia de la anemia en los países**
```{r}
modelo2=lm(data$Life_expectancy~data$Acces_water + data$Prevalence_anemia, data = data)
```

## Modelo 3:
**La esperanza de vida en los países del mundo responde al acceso del servicio básico de agua potable, a la prevalencia de la anemia en los países y los flujos financieros netos**
```{r}
modelo3=lm(data$Life_expectancy~data$Acces_water + data$Prevalence_anemia + data$Net_financial_flows,data = data)
```

## COMPARACIÓN DE MODELOS

```{r, echo=FALSE, warning=FALSE, message=FALSE}
library(stargazer)
stargazer(modelo1,modelo2,modelo3, type = "text")
```

INTERPRETACIÓN: 
 
 + Por un lado, vemos que el primer modelo de regresión tiene un nivel explicativo medianamente grande, debido a que su r2 ajustado tiene el valor de 0.616. Esto quiere decir que el acceso al agua potable por si solo tiene un valor explicativo muy bueno respecto a nuestra variable dependiente.
 
 + Por otro lado, en el cuadro se observa que el modelo con mayor valor explicativo es en segundo. Es decir, que la esperanza de vida en los países se explica mejor con el modelo que contiene al acceso al agua potable y la prevalencia de la anemia como variables dependientes. Su valor explicativo es de 0.076. Asimismo, se ve que tanto el modelo 2 como el modelo 3 tiene un valor explicativo muy similar. Así que por criterio de parsimonía, eligiremos el segundo. 
 
 + Es importante reslatar que el modelo 2 reduce a 3.147 el error en relación al primer modelo planteado, por lo que es necesario preguntarse si esa reducción es significativa.Para eso elaboraremos un análisis de varianza.

### ¿La reducción del error es significativo entre el primer y el segundo modelo?

```{r, echo=FALSE, warning=FALSE, message=FALSE}
tanova=anova(modelo1,modelo2)
stargazer(tanova,type = 'text',summary = F,title = "Table de Análisis de Varianza")
```

+ Interpretación:Dado que tenemos un valor 0, que es menor a 0.05, podemos decir que nuestros modelos son significativamente diferentes; es decir, los modelos no son iguales. Por lo tanto, basándonos en criterio de parsimonía, nos quedamos con el segundo modelo. El modelo que explica la Esperanza de vida de un país a través de la prevalencia de la anemia y el acceso al agua potable tiene mayor poder explicativo y un menor error que las demás.


# 4 Análisis de clusters
```{r, echo=FALSE, warning=FALSE, message=FALSE, include=FALSE}
#IMPORTE DE BASE DE DATOS
##BASE DE DATOS 1
newdata=data

##BASE DE DATOS 2 DEL COMPAÑERO
library(rio)
datacompa <- import("Base de compañero.csv")
```

```{r, echo=FALSE, warning=FALSE, message=FALSE, include=FALSE}
#Integración de los datos
## Observamos las variables de ambas bases de datos:
list(names(newdata), names(datacompa))
```

```{r, echo=FALSE, warning=FALSE, message=FALSE, include=FALSE}
#Seleccionamos las variables que vamos a usar de ambas "datas":
##BASE DE DATA 1
keep1=c(1,2,3,5)
newdata=newdata[,keep1]

##BASE DE DATA 2
keep2=c(2,3,4,5)
datacompa=datacompa[,keep2]
```

```{r, echo=FALSE, warning=FALSE, message=FALSE, include=FALSE}
#Arreglamos los nombres de las variables:
##BASE DE DATA 1
names(newdata)[1]="Country"
names(newdata)[2]="Life_expectancy"
names(newdata)[3]="Access_to_water"
names(newdata)[4]="Prevalence_anemia"


##BASE DE DATA 2
names(datacompa)[1]="Country"
names(datacompa)[2]="Handwashing"
names(datacompa)[3]="Mortality_rate"
names(datacompa)[4]="Incidence_tuberculosis"
```

```{r, echo=FALSE, warning=FALSE, message=FALSE, include=FALSE}
#Agrupamos la data con "merge"
allData=merge(newdata,datacompa)
```

```{r, echo=FALSE, warning=FALSE, message=FALSE, include=FALSE}
#Observación de la estructura de la nueva data:
str(allData)
#Observamos que que Rstudio interpreta las variables como numéricas (excepto la primera que corresponde al nombre de los países), por lo que no necesitamos cambiarlas.
```

```{r, echo=FALSE, warning=FALSE, message=FALSE, include=FALSE}
#Descripción estadística de los datos
summary(allData)
```

```{r, echo=FALSE, warning=FALSE, message=FALSE, include=FALSE}
# Verificando de la distribución (y posible transformación)
##Observamos si existen diferentes unidades:
boxplot(allData[,-1])
#Observación: los valores de Incidence_tuberculosis son muy distintos a las demás variables, por lo que debemos transformar los datos para evitar confundir a los algoritmos de conglomeración.
```

```{r, echo=FALSE, warning=FALSE, message=FALSE, include=FALSE}
#Tranformación de los datos
##Primera transformación de los datos
##install.packages("BBmisc")
library(BBmisc)
boxplot(normalize(allData[,-1],method='range',range=c(0,1)))
```

```{r, echo=FALSE, warning=FALSE, message=FALSE, include=FALSE}
##Segunda transformación de los datos
boxplot(normalize(allData[,-1],method='standardize'))
```

```{r, echo=FALSE, warning=FALSE, message=FALSE, include=FALSE}
##Nos quedaremos con la última opción:
allData[,-1]=normalize(allData[,-1],method='standardize')
allData=allData[complete.cases(allData),]

##Descriptivos:
summary(allData)
```

```{r, echo=FALSE, warning=FALSE, message=FALSE, include=FALSE}
#Vemos correlaciones
##Observamos las correlaciones entre las variables
cor(allData[,-1])
#Se observa que las variables Prevalence_anemia, Mortality_rate y Incidence_tuberculosis se correlacionan negativamente con el resto de variables. Las correlaciones medianamente bajas, pero practiquemos cambio de monotonía:
```

```{r, echo=FALSE, warning=FALSE, message=FALSE, include=FALSE}
#Cambio de monotonía
allData$Mortality_rate=-1*allData$Mortality_rate
allData$Incidence_tuberculosis=-1*allData$Incidence_tuberculosis
allData$Prevalence_anemia=-1*allData$Prevalence_anemia

##NUEVA CORRELACIÓN
cor(allData[,-1])
```

```{r, echo=FALSE, warning=FALSE, message=FALSE, include=FALSE}
#Preparemos la data para la clusterización:
dataClus=allData[,-1]
row.names(dataClus)=allData$Country
```

```{r, echo=FALSE, warning=FALSE, message=FALSE, include=FALSE}
## 2.2 PARTE II: PROCESOS DE CLUSTERIZACIÓN 
### PASO 1: Calcular distancias entre los casos (países):
library(cluster)
g.dist = daisy(dataClus, metric="gower")
```

```{r, echo=FALSE, warning=FALSE, message=FALSE, include=FALSE}
## para PAM
library(factoextra)
fviz_nbclust(dataClus, pam,diss=g.dist,method = "gap_stat",k.max = 10,verbose = F)
```

```{r, echo=FALSE, warning=FALSE, message=FALSE, include=FALSE}
## PARA JERARQUICO
fviz_nbclust(dataClus, hcut,diss=g.dist,method = "gap_stat",k.max = 10,verbose = F,hc_func = "agnes")
```
```{r, echo=FALSE, warning=FALSE, message=FALSE, include=FALSE}
## PARA JERARQUICO
fviz_nbclust(dataClus, hcut,diss=g.dist,method = "gap_stat",k.max = 10,verbose = F,hc_func = "diana")
```

```{r, echo=FALSE, warning=FALSE, message=FALSE, include=FALSE}
# EVALUAMOS
###pam
set.seed(123)
grupos=4
res.pam=pam(g.dist,k = grupos,cluster.only = F)
dataClus$pam=res.pam$cluster

###agnes
res.agnes<- hcut(g.dist, k =grupos,hc_func='agnes',hc_method = "ward.D")
dataClus$agnes=res.agnes$cluster

### diana
res.diana <- hcut(g.dist, k = grupos,hc_func='diana')
dataClus$diana=res.diana$cluster
```

```{r, echo=FALSE, warning=FALSE, message=FALSE, include=FALSE}
fviz_silhouette(res.pam)
```
```{r, echo=FALSE, warning=FALSE, message=FALSE, include=FALSE}
fviz_silhouette(res.agnes)
```
```{r, echo=FALSE, warning=FALSE, message=FALSE, include=FALSE}
fviz_silhouette(res.diana)
```

```{r, echo=FALSE, warning=FALSE, message=FALSE, include=FALSE}
####La mejor forma de clausterizar es con PAM por la silueta en promedio mayor con 0.34.
library(magrittr)
silPAM=data.frame(res.pam$silinfo$widths)
silPAM$country=row.names(silPAM)
poorPAM=silPAM[silPAM$sil_width<0,'country']%>%sort()

silAGNES=data.frame(res.agnes$silinfo$widths)
silAGNES$country=row.names(silAGNES)
poorAGNES=silAGNES[silAGNES$sil_width<0,'country']%>%sort()

silDIANA=data.frame(res.diana$silinfo$widths)
silDIANA$country=row.names(silDIANA)
poorDIANA=silDIANA[silDIANA$sil_width<0,'country']%>%sort()

##install.packages("qpcR")
library("qpcR") 
mal_Clus=as.data.frame(qpcR:::cbind.na(poorPAM, poorAGNES,poorDIANA))
mal_Clus
```

```{r, echo=FALSE, warning=FALSE, message=FALSE, include=FALSE}
##Casos mal clausterizado
intersect(poorPAM,poorAGNES)
```
```{r, echo=FALSE, warning=FALSE, message=FALSE, include=FALSE}
# en PAM pero NO en Agnes
setdiff(poorPAM,poorAGNES)
```
```{r, echo=FALSE, warning=FALSE, message=FALSE, include=FALSE}
setdiff(poorAGNES,poorPAM)
```

```{r, echo=FALSE, warning=FALSE, message=FALSE, include=FALSE}
#Gráfico
original=aggregate(.~ pam, data=dataClus,mean)
original[order(original$Life_expectancy),]
```

```{r, echo=FALSE, warning=FALSE, message=FALSE, include=FALSE}
#Vemos queen  el grupo 4 están agrupados los países que menos esperanza de vida tienen y 2 donde mayor esperanza de vida tiene. He decidido ordenarlo en función de "Life_expectancy" (esperanza de vida) porque la mayoría de las variables tiene una relación con ella; excepto con Incidence_tuberculosis donde no hay un orden.

##recodificamos en función de la variable "Life_expectancy":
dataClus$pam=dplyr::recode(dataClus$pam, `4` = 1, `1`=2,`3`=3,`2`=4)
```

```{r, echo=FALSE, warning=FALSE, message=FALSE}
#proyectando los casos en dos dimensiones:
proyeccion = cmdscale(g.dist, k=2,add = T) # k es la cantidad de dimensiones
dataClus$dim1 <- proyeccion$points[,1]
dataClus$dim2 <- proyeccion$points[,2]
base= ggplot(dataClus,aes(x=dim1, y=dim2,label=row.names(dataClus))) 
base + geom_text(size=2, aes(color=as.factor(pam)))  + labs(title = "PAM") 
```


# 5.  Análisis factorial

```{r, echo=FALSE, warning=FALSE, message=FALSE, include=FALSE}
factorialData=merge(data,datacompa)
```
```{r, echo=FALSE, warning=FALSE, message=FALSE, include=FALSE}
keep3=c(1,2,3,5,6,7,8)
factorialData=factorialData[,keep3]
```
```{r, echo=FALSE, warning=FALSE, message=FALSE, include=FALSE}
str(factorialData)
```
```{r, echo=FALSE, warning=FALSE, message=FALSE, include=FALSE}
factorialData=factorialData[,-1]
```

###PROCESO DE ANÁLISIS FACTORIAL EXPLORATORIO
```{r, echo=FALSE, warning=FALSE, message=FALSE, include=FALSE}
#install.packages("polycor")
library(polycor)
corMatrix=polycor::hetcor(factorialData)$correlations
```

PASO 1:
```{r, echo=FALSE, warning=FALSE, message=FALSE, include=FALSE}
##install.packages("ggcorrplot")
library(ggcorrplot)
ggcorrplot(corMatrix)
```
PASO 2:
```{r, echo=FALSE, warning=FALSE, message=FALSE, include=FALSE}
library(psych)
psych::KMO(corMatrix) 
```

PASO 3:Verificar si la matriz de correlacion es adecuada
- Matriz de identidad
```{r, echo=FALSE, warning=FALSE, message=FALSE, include=FALSE}
cortest.bartlett(corMatrix,n=nrow(factorialData))$p.value>0.05
```
- Matriz singular
```{r, echo=FALSE, warning=FALSE, message=FALSE, include=FALSE}
#install.packages("matrixcalc")
library(matrixcalc)
is.singular.matrix(corMatrix)
```
PASO 4: Determinar en cuantos factores o variables latentes podríamos redimensionar la data:

```{r, echo=FALSE, warning=FALSE, message=FALSE, include=FALSE}
fa.parallel(factorialData,fm = 'ML', fa = 'fa',correct = T)
```

```{r, echo=FALSE, warning=FALSE, message=FALSE, include=FALSE}
library(GPArotation)
resfa <- fa(factorialData,
            nfactors = 1,
            cor = 'mixed',
            rotate = "varimax",
            fm="minres")
print(resfa$loadings)
```

```{r, echo=FALSE, warning=FALSE, message=FALSE}
fa.diagram(resfa)
```
¿Qué variables aportan mas a los factores?
```{r, echo=FALSE, warning=FALSE, message=FALSE, include=FALSE}
sort(resfa$communality)
```

¿Qué variables contribuyen a mas de un factor?
```{r, echo=FALSE, warning=FALSE, message=FALSE, include=FALSE}
sort(resfa$complexity)
```


# 7.  Anexos
## 7.1 Regresión y diagnóstico

Como hemos visto en el apartado 3 de este estudio, nuestro modelo 2 es el que mejor explica nuestra variable dependiente. Por ese motivo, procederemos a hacerle un diagnóstico.

### 7.1.1 Linealidad
```{r}
# linea roja debe tender a horizontal
plot(modelo2, 1)
```
Interpretación: La línea roja se acerca mucho a la recta horizontal y solo la corta en una ocasión, pero cambia su dirección a medida que los datos son menos dispersos. Mantendremos la regresión hasta que tengamos mayor data, debido a que se perdieron algunos países en la limpieza de la base de datos.

### 7.1.2 Homocedasticidad
```{r}
# linea roja debe tender a horizontal
plot(modelo2, 3)
```
Interpretación: la tendencia de la línea roja es muy horizontal, pero ligeramente decreciente. Asimismo, se muestra en la gráfica que, si bien el error de la predición no es igual durante toda Y (variable dependeinte), tampoco se concetra en un solo punto y la  línea tiende a mostrar mayor inflexión donde se muestran valores influyentes. 

TEST PARA INDENTIFICAR HOMOCEDASTICIDAD
- H0: Hay homocedasticidad

```{r}
##install.packages("zoo")
library(lmtest)
# null: modelo homocedastico
bptest(modelo2)
```
Interpretación: Si el p value es mayor a 0.05, entonces hay homocedasticidad. En este caso, aceptamos la hipótesis nula y mencionamos que la probabilidad de homocedasticidad en nuestro modelo es moderada (p-value 0.127). 


### 7.1.3 Normalidad de los residuos
```{r}
# puntos cerca a la diagonal
plot(modelo2, 2)
```
Interpretación: Los residuos de nuestro modelo tienden a acercarse a la línea diagonal, por lo que podemos notar un tendencia a la distribución normal. Sin embargo, los valores atípicos suelen irrumpir en la tendencia, parecen estar afectando a la regresión.

Aplicación del test de Shapiro a los residuos:

```{r}
shapiro.test(modelo2$residuals)
```
Interpretación: El p valor 0.094 no  es significativo (p-valor mayor a 0.05), por lo tanto,la distribución de los residuos en nuestro modelo tiende a la normalidad. 


### 7.1.4 No multicolinelidad
```{r}
library(DescTools)
VIF(modelo2) # > 5 es problematico
```
La variables predictoras del modelo presentan una correlación de 2.35; es decir, no presentan una correlación alta (superior a 5) y, por lo tanto, no hay multicolinealidad en nuestro modelo. Dicho de otra manera, las variables no son similares entre sí.


### 7.1.5 Valores influyentes
```{r}
plot(modelo2, 5)
```

En el gráfico observamos la presencia de valores atípicos, pero estos no están afectando a la regresión. Esto lo podemos demostrar con los siguientes códigos:

```{r}
checkmodelo2=as.data.frame(influence.measures(modelo2)$is.inf)
head(checkmodelo2)
```

```{r}
checkmodelo2[checkmodelo2$cook.d & checkmodelo2$hat,]
```
Interpretación: Los resultados muestran que nuestra regresión no cuenta con valores influyentes.Vemos que si hay valores atípicos, pero estos no trastocan en el modelo.

Al finalizar el análisis de las regresiones y del diagnóstico del modelo, se recomienda agregar la variable "población" como "variable de control" para mejorar la calidad de la regresión y de la previsibilidad del modelo.

## 7.2 Proceso del análisis clusitering

```{r, echo=FALSE, warning=FALSE, message=FALSE}
# Verificando de la distribución (y posible transformación)
##Observamos si existen diferentes unidades:
boxplot(allData[,-1])
#Observación: los valores de Incidence_tuberculosis son muy distintos a las demás variables, por lo que debemos transformar los datos para evitar confundir a los algoritmos de conglomeración.
```

```{r, echo=FALSE, warning=FALSE, message=FALSE}
#Tranformación de los datos
##Primera transformación de los datos
##install.packages("BBmisc")
library(BBmisc)
boxplot(normalize(allData[,-1],method='range',range=c(0,1)))
```

```{r, echo=FALSE, warning=FALSE, message=FALSE}
##Segunda transformación de los datos
boxplot(normalize(allData[,-1],method='standardize'))
```

```{r, echo=FALSE, warning=FALSE, message=FALSE}
#Vemos correlaciones
##Observamos las correlaciones entre las variables
cor(allData[,-1])
#Se observa que las variables Prevalence_anemia, Mortality_rate y Incidence_tuberculosis se correlacionan negativamente con el resto de variables. Las correlaciones medianamente bajas, pero practiquemos cambio de monotonía:
```

```{r, echo=FALSE, warning=FALSE, message=FALSE}
##NUEVA CORRELACIÓN
cor(allData[,-1])
```

```{r, echo=FALSE, warning=FALSE, message=FALSE}
## para PAM
library(factoextra)
fviz_nbclust(dataClus, pam,diss=g.dist,method = "gap_stat",k.max = 10,verbose = F)
```
```{r, echo=FALSE, warning=FALSE, message=FALSE}
## PARA JERARQUICO
fviz_nbclust(dataClus, hcut,diss=g.dist,method = "gap_stat",k.max = 10,verbose = F,hc_func = "agnes")
```
```{r, echo=FALSE, warning=FALSE, message=FALSE}
## PARA JERARQUICO
fviz_nbclust(dataClus, hcut,diss=g.dist,method = "gap_stat",k.max = 10,verbose = F,hc_func = "diana")
```

```{r, echo=FALSE, warning=FALSE, message=FALSE}
fviz_silhouette(res.pam)
```
```{r, echo=FALSE, warning=FALSE, message=FALSE}
fviz_silhouette(res.agnes)
```
```{r, echo=FALSE, warning=FALSE, message=FALSE}
fviz_silhouette(res.diana)
```

```{r, echo=FALSE, warning=FALSE, message=FALSE}
####La mejor forma de clausterizar es con PAM por la silueta en promedio mayor con 0.34.
library(magrittr)
silPAM=data.frame(res.pam$silinfo$widths)
silPAM$country=row.names(silPAM)
poorPAM=silPAM[silPAM$sil_width<0,'country']%>%sort()

silAGNES=data.frame(res.agnes$silinfo$widths)
silAGNES$country=row.names(silAGNES)
poorAGNES=silAGNES[silAGNES$sil_width<0,'country']%>%sort()

silDIANA=data.frame(res.diana$silinfo$widths)
silDIANA$country=row.names(silDIANA)
poorDIANA=silDIANA[silDIANA$sil_width<0,'country']%>%sort()

##install.packages("qpcR")
library("qpcR") 
mal_Clus=as.data.frame(qpcR:::cbind.na(poorPAM, poorAGNES,poorDIANA))
mal_Clus
```

```{r}
##Casos mal clausterizado
intersect(poorPAM,poorAGNES)
```
```{r}
# en PAM pero NO en Agnes
setdiff(poorPAM,poorAGNES)
```
```{r}
setdiff(poorAGNES,poorPAM)
```

```{r}
base + geom_text(size=2, aes(color=as.factor(pam)))  + labs(title = "PAM") 
```

## 7.3 Proceso del análisis factorial

PASO 3:Verificar si la matriz de correlacion es adecuada
- Matriz de identidad
```{r}
cortest.bartlett(corMatrix,n=nrow(factorialData))$p.value>0.05
```
- Matriz singular
```{r}
#install.packages("matrixcalc")
library(matrixcalc)
is.singular.matrix(corMatrix)
```
PASO 4: Determinar en cuantos factores o variables latentes podríamos redimensionar la data:

```{r}
fa.parallel(factorialData,fm = 'ML', fa = 'fa',correct = T)
```

```{r}
library(GPArotation)
resfa <- fa(factorialData,
            nfactors = 1,
            cor = 'mixed',
            rotate = "varimax",
            fm="minres")
print(resfa$loadings)
```

¿Qué variables aportan mas a los factores?
```{r}
sort(resfa$communality)
```

¿Qué variables contribuyen a mas de un factor?
```{r}
sort(resfa$complexity)
```

# 8. Referencias bibliográficas

CEPAL, N. (2019). La Agenda 2030 y los Objetivos de Desarrollo Sostenible: una oportunidad para América Latina y el Caribe. Objetivos, metas e indicadores mundiales. https://repositorio.cepal.org/bitstream/handle/11362/40155/24/S1801141_es.pdf

Heysen, S., & Musgrove, P. (1986). Esperanza de vida y su relación con ingresos, agua potable y consultas médicas en el Perú. Boletín de la Oficina Sanitaria Panamericana (OSP); 100 (1), ene. 1986. https://iris.paho.org/bitstream/handle/10665.2/16906/v100n1p33.pdf?sequence=1

Niños con anemia son más propensos a padecer infecciones respiratorias ante bajas temperaturas. (s/f). INSTITUTO NACIONAL DE SALUD. Recuperado el 13 de julio de 2022, de https://web.ins.gob.pe/es/prensa/noticia/ninos-con-anemia-son-mas-propensos-padecer-infecciones-respiratorias-ante-bajas

Rodríguez Rodríguez, D. (2015). La relación entre esperanza de vida, desarrollo económico y medio ambiente. Evidencia empírica para grupos de países con diferentes niveles de renta.https://ruc.udc.es/dspace/bitstream/handle/2183/16409/RodriguezRodriguez_David_TFG_2015.pdf?sequence=2

Zavaleta, N., & Astete-Robilliard, L. (2017). Efecto de la anemia en el desarrollo infantil: consecuencias a largo plazo. Revista Peruana de Medicina Experimental y Salud Pública, 34, 716-722. http://www.scielo.org.pe/scielo.php?script=sci_arttext&pid=S1726-46342017000400020



**Enlances de las bases de datos:**

- Esperanza de vida
https://datos.bancomundial.org/indicador/SP.DYN.LE00.IN?view=chart

- Prevalencia de la anemia
https://datos.bancomundial.org/indicador/SH.ANM.CHLD.ZS?view=chart

- Acceso al servicio básico de agua potable
https://datos.bancomundial.org/indicador/SH.H2O.BASW.ZS?view=chart

- Flujos financieros netos, bilateral
https://datos.bancomundial.org/indicador/DT.NFL.BLAT.CD?view=chart
